【裁判字號】    90,上易,832
【裁判日期】    900718
【裁判案由】    詐欺
【裁判全文】
臺灣高等法院臺南分院刑事判決          九十年度上易字第八三二號  Ａ
      上  訴  人
      即  被  告  丙  ○  ○
                即薛丙○○）.
      選任辯護人  林  弘  明
右上訴人因詐欺案件，不服臺灣臺南地方法院八十八年度易緝字第一０六號中華民國
九十年四月三十日第一審判決（起訴案號：臺灣臺南地方法院檢察署八十五年度偵字
第八一六七、八八三一號；移送併辦案號：臺灣臺南地方法院檢察署九十年度偵字第
五五二號），提起上訴，本院判決如左：
      主      文
原判決撤銷。
丙○○連續意圖為自己不法之所有，以詐術使人將本人之物交付，處有期徒刑壹年。
      事      實
一、丙○○明知其經濟情形於民國（下同）八十四年底已陷於週轉不靈，竟基於意圖
    為自己不法所有之概括犯意，於其擔任會首如附表一所示之互助會中，在其設於
    臺南市○區○○路四六巷六號之二住處，對其他活會會員佯以其他會員得標為由
    ，致如附表一所示之會員陷於錯誤，交付各期會款予丙○○，總計詐得如附表一
    所示之會款得手。迄八十五年三月十五日，丙○○收取當期會款，即攜款逃匿，
    遍尋無著，眾會員始知受騙。
二、丙○○基於意圖為自己不法之所有之概括犯意，於八十三年九月間參加辛○○○
    所擔任會首之如附表二所示之互助會，於如附表二所示之時間在辛○○○設於臺
    南市○區○○路二二二巷九二弄十號之住處，連續標得會款五十三萬九千五百元
    後，自八十五年三月十五日起即不再續繳會款。
三、丙○○基於意圖為自己不法之所有之概括犯意，於八十五年二月九日前往子○○
    設於臺南市○○○路○段十六弄一號四樓，向子○○訛稱：急需用款新台幣（以
    下同）十萬元，一個月即行返還云云，致子○○陷於錯誤如數交付，並於八十五
    年二月九日簽發同年三月八日到期之同額本票一紙以為取信。屆期經催討無著，
    始知受騙。
四、丙○○基於意圖為自己不法之所有之概括犯意，於八十五年三月間某日前往乙○○○設於臺南市安平區○○○街七四巷三五號住處，向乙○○○詐稱：其父在臺
    南縣歸仁鄉有塊地要出售，已找到買主但尚未付款，請乙○○○先借四十五萬元
    週轉，俟賣掉土地即行返還云云，並於八十五年三月十二日簽發八十五年四月二
    十三日到期之同額本票一紙交予乙○○○以為取信，致乙○○○陷於錯誤，如數
    交付。迄本票到期，屢經催討無著，始知受騙。丙○○犯後逃匿，經臺灣臺南地
    方法院於八十五年十二月十一日以南院刑緝字第九四六號發佈通緝，後於八十八
    年六月十七日在臺南市○○○○街一五七號十樓之七為警緝獲歸案。
五、案經如附表一、二所示之被害人訴由台灣台南地方法院檢察署檢察官偵查起訴及
    乙○○○訴由同署偵查後移送併辦。
      理      由
一、訊據上訴人即被告丙○○對於右開召集或參加互助會後倒會、借款未還等情固均
    坦承不諱，惟矢口否認有何詐欺犯行，辯稱：被他人倒會始無力支付會款云云。
    惟查：
  (一)被告於原審供承自八十四年底開始經濟狀況不佳，參佐如附表一、二所示之互助
    會均集中於八十五年三月間倒會，斯時如附表一編號一所示之互助會應僅餘三位
    活會會員，惟仍有多數會員仍為活會會員，並未標取會款。顯見被告表面上向被
    害人佯稱由他人得標，實際上則將所收取之會款挪為己用甚明。被告自八十四年
    間既已有挪用會員會款之情形，顯見被告自斯時起經濟即陷於週轉不靈，仍繼續
    向會員收取會款，挪為己用；或向子○○、乙○○○借款，主觀上均已有無力償
    還之認識，自難謂其無不法所有之意圖。被告辯稱伊無不法所有意圖云云，顯無
    可採。
  (二)被告雖另辯稱伊住處於八十四年十二月三十一日發生火警，財物付諸一炬云云。
    惟被告係住處車庫發生火警，共損失八萬元，有臺南市消防局八十八年九月十日
    八八消指字第二三一一號函在卷可佐。被告亦自承損失僅二十萬元，並不嚴重，
    相較被告所收取之會款，此一火警應非造成被告週轉不靈之原因。被告上開火警
    之辯詞，亦非可信。
  (三)至被告再辯稱遭其他會員倒會，損失慘重云云。惟被告究遭倒會多少錢，經本院
    一再訊問，仍無法陳明，僅稱遭陳春玉倒會二十萬元，其他則無法提出證據，亦
    不知住處可供查證，此一部分亦難憑為被告有利之認定依據。此外，本案復據被
    害人一致指述在卷可按，並有互助會單、本票影本在卷足佐。事證明確，被告犯
    行洵堪認定。
  (四)又移送併辦部分與起訴部分有連續犯裁判上一罪關係，自為起訴效力所及，本院
    自得併予審究，附此明。
二、核被告意圖為自己不法之所有，以詐術使人將本人之物交付，所為係犯刑法第三
    百三十九條第一項之罪。核被告所為數行為，時間緊接，所犯罪名相同，顯係出
    於概括之犯意為之，為連續犯，爰依刑法第五十六條之規定以一罪論，並加重其
    刑。原審予以論罪科刑，並量處有期徒刑壹年，固非無見。唯查：被告丙○○於
    附表二所示之互助會，僅標得六會即八十四年五月五日、六月五日、七月五日、
    七月二十五日、十二月十五日、八十五年一月十五日等六會，尚欠辛○○○共五
    十三萬九千五百元，而八十五年二月十五日並未標得，業據丙○○供述甚詳在卷
    ，惟原審於如附表二所示仍認被告於八十五年二月十五日亦標得會款，即有未洽
    。被告上訴意旨猶執前詞，否認犯罪，雖不足採，惟原判決既有可議，自應由本
    院將原判決撤銷改判。爰審酌被告犯罪之動機、目的、手段，犯罪時所受之刺激
    及其品性、生活狀況、智識程度、犯罪所生之損害，及犯罪後態度等一切情狀，
    量處如主文第二項所示之刑，以資懲儆。
據上論斷，應依刑事訴訟法第三百六十九條第一項前段、第三百六十四條、第二百九
十九條第一項前段，刑法第五十六條、第三百三十九條第一項，罰金罰鍰提高標準條
例第一條前段，判決如主文。
本案經檢察官楊治宇到庭執行職務。
中    華    民    國      九十      年      七      月        十八      日
                                  臺灣高等法院臺南分院刑事第六庭
                                      審判長法官  楊    明    章
                                            法官  戴    勝    利
                                            法官  顏    基    典
右正本證明與原本無異。
不得上訴。
                                      法院書記官  呂    嘉    文
中    華    民    國      九十      年      七      月        二十      日
附錄本案論罪科刑法條全文：
刑法第三百三十九條第一項：意圖為自己或第三人不法之所有，以詐術使人將本人或
                          第三人之物交付者，處五年以下有期徒刑、拘役或科或
                          併科一千元以下罰金。
附表一：
┌──┬───────┬───┬──────┬────┬────────┐
│編號│互助會起迄時日│會員數│每期活會會款│被害人  │被害金額        │
├──┼───────┼───┼──────┼────┼────────┤
│一  │82/09/10起至  │四十一│五千元      │庚○○  │540,180         │
│    │85/05/10止    │      │            ├────┼────────┤
├──┼───────┼───┼──────┤甲○○  │165,940         │
│二  │82/12/30起至  │五十一│三千元      ├────┼────────┤
│    │86/02/30止    │      │            │癸○○  │239,000         │
├──┼───────┼───┼──────┼────┼────────┤
│三  │83/07/20起至  │六十六│三千元      │戊○○  │47,500          │
│    │87/03/05止    │      │            ├────┼────────┤
├──┼───────┼───┼──────┤壬○○○│198,100         │
│四  │83/07/25起至  │六十六│三千元      ├────┼────────┤
│    │87/03/05止    │      │            │鄭秀鑾  │228,720         │
└──┴───────┴───┴──────┴────┴────────┘
┌──┬───────┬───┬──────┬────┬────────┐
│五  │83/12/01起至  │三十一│八千元      │丑○○  │277,300         │
│    │86/02/01止    │      │            ├────┼────────┤
├──┴───┬───┴───┴──────┤己○○  │257,900         │
│            │                            ├────┼────────┤
│            │                            │辰○○  │183,840         │
│            │                            ├────┼────────┤
│合計作得金額│二百七十八萬八千七百六十元  │丁○○  │142,500         │
│            │                            ├────┼────────┤
│            │                            │卯○○  │350,000         │
│            │                            ├────┼────────┤
│            │                            │寅○○  │157,780         │
└──────┴──────────────┴────┴────────┘
附表二：
┌──┬───────┬───┬──────┬──────┬──────┐
│編號│互助會起迄時日│會員數│每期活會會款│被告參加會數│標取會款時間│
├──┼───────┼───┼──────┼──────┼──────┤
│一  │83/09/05起至  │五十  │五千元      │三會        │84/05/05    │
│    │86/12/20止    │      │            │            │84/06/05    │
│    │              │      │            │            │84/07/05    │
├──┼───────┼───┼──────┼──────┼──────┤
│二  │84/05/10起至  │四十五│五千元      │一會        │84/07/25    │
│    │87/02/10止    │      │            │            │            │
├──┼───────┼───┼──────┼──────┼──────┤
│三  │83/03/15起至  │四十五│五千元      │三會        │84/12/15    │
│    │85/12/05止    │      │            │            │85/01/15    │
│    │              │      │            │            │            │
└──┴───────┴───┴──────┴──────┴──────┘


司法院資訊處製作；財團法人民間司法改革基金會備份。
